【裁判字號】    89,易,889
【裁判日期】    891002
【裁判案由】    恐嚇取財
【裁判全文】
臺灣桃園地方法院刑事判決                          八十九年度易字第八八九號
    公  訴  人  臺灣桃園地方法院檢察署檢察官
    被      告  丑○○
    選任辯護人  己○○
    被      告  辰○○
    選任辯護人  丙○○
                庚○○
    被      告  午○○
    選任辯護人  甲○○
                乙○○
                戊○○
    被      告  壬○○
    被      告  寅○○
    右二人共同
    選任辯護人  丁○○
                癸○○
右列被告因恐嚇取財案件，經檢察官提起公訴（八十八年度偵字第一八六三三號），
本院判決如左：
        主  文
丑○○、壬○○、辰○○、午○○、寅○○均無罪。
        理  由
一、公訴意旨略以：被告丑○○係桃園縣八德市廣興里城仔六鄰三之二號中麗實業股
    份有限公司中麗紡織廠（下稱中麗公司）之負責人，因不滿其所經營之中麗紡織
    廠於民國八十八年四月三日零時許，遭告訴人卯○○所經營之色高興業股份有限
    公司（下稱色高公司）失火（經鑑定為遭人縱火）延燒，蒙受損失，竟夥同被告
    壬○○、辰○○、寅○○、午○○等人，共同基於意圖為自己不法所有之犯意聯
    絡，先由被告丑○○於八十八年七月間，向告訴人卯○○稱：「你如果不賠償的
    話，我的朋友會處理，你小心一點！」等語，以加害身體之事恐嚇卯○○；嗣於
    八十八年十二月三日，在桃園縣龜山鄉○○○路一○五號，被告丑○○與告訴人
    卯○○商討賠償事宜時，被告寅○○則向告訴人卯○○稱：「你是好運沒被我逮
    到，不然你就知死（台語）！」等語；被告午○○則稱：「‧‧‧五個股東每人
    要拿出五百萬元，如果拿不出來，我會一個一個去討，那時要討四千五百萬元‧
    ‧‧」等語恐嚇告訴人卯○○，被告丑○○並與被告壬○○、辰○○、寅○○、
    午○○等人要求告訴人卯○○於八十八年十二月十日下午三時許，攜帶新台幣（
    下同）五百萬元面額支票，交付被告丑○○以賠償被告丑○○之損失，並要求提
    供色高公司之股東名冊以供被告丑○○求償，致告訴卯○○心生畏懼，而於八十
    八年十二月四日向內政部警政署刑事警察局報案請求協助。且告訴人卯○○為免
    遭遇不測，即依照被告丑○○等人之要求，於八十八年十二月十日，前往在桃園
    縣龜山鄉代表會主席辦公室，交付被告寅○○以華僑銀行桃園分行為付款人、帳
    號七八四—五號、票號ＡＡ0000000至ＡＡ0000000號、票面金額
    一百萬元之支票五張；然被告寅○○不滿票期過長，要求告訴人卯○○當日必須
    交付現款二百萬元，而由被告壬○○、辰○○、丑○○迫使告訴人卯○○至銀行
    提領現金支付，旋遭前來偵辦此案之警方當場查獲，因認被告五人均涉有刑法第
    三百四十六條第一項之恐嚇取財犯嫌。
二、公訴人認被告五人涉犯前開恐嚇取財罪嫌，無非係以告訴人卯○○之指述、錄音
    帶譯文、支票五紙、色高公司股東名冊資料等物佐證，以及色高公司失火係因遭
    他人縱火所致，有桃園縣消防局火災原因調查報告書一份附卷可稽。而告訴人對
    於火災之發生不可歸責，業經檢察官於八十八年八月三十一日為不起訴處分在案
    ，被告丑○○於知悉告訴人對火災之發生不須負責仍向告訴人求償，又被告寅○
    ○係自稱參與被告壬○○之暗股，並未提出任何資料證明，被告辰○○及被告賴
    林甫並未投資被告丑○○之工廠，竟出面商談賠償事宜等為其論據。
三、按犯罪事實應依證據認定之，無證據不得推定其犯罪事實；又不能證明被告犯罪
    者，應諭知無罪之判決，刑事訴訟法第一百五十四條、第三百零一條第一項分別
    定有明文。且按刑法第三百四十六條第一項恐嚇取財罪之成立，係以行為人具有
    不法所有之意圖，以將來之惡害通知，或以現實之危害相加而未達於不能抗拒之
    程度，使被害人交付財物為犯罪構成要件，若雙方為免日後之糾葛，以洽談協議
    方式談判解決，允於交付財物，即令談判時有言語衝突，亦與恐嚇取財之要件不
    合。最高法院八十二年度台上字第四三七五號判決著有明文。又按告訴人之告訴
    ，本以使被告受刑事訴追為目的，故其陳述是否與事實相符，自應調查其他證據
    ，以資審認，苟以所為攻擊之詞，尚有瑕疵，則在此瑕疵未予究明以前，即不能
    遽採為斷罪之基礎，最高法院六十九年台上字第一五三一號判決及五十二年台上
    字第一三００號、三十二年上字第九七一號判例意旨參照。
四、訊之被告丑○○、壬○○、辰○○、午○○、寅○○五人均堅詞否認前揭恐嚇取
    財犯行，被告丑○○、壬○○辯稱：伊二人均係中麗公司股東，因本次火災損失
    四千四百多萬，伊認卯○○應負責，故多次協調求償，並無不法所有意圖等語；
    被告辰○○辯稱：伊係因與本案協調人即龜山鄉鄉民代表會主席子○○熟識，始
    參與協調，與本案無利害關係，且協調過程並無任何恐嚇言行等語；被告午○○
    辯稱：伊係因與壬○○、子○○熟識，才參與本件協調過程，並無不法所有意圖
    ，伊於八十八年十二月三日協議時係居間協調，向卯○○建議由各股東一人出五
    百萬賠償，並無恐嚇之意等語；被告寅○○辯稱：伊有出一百萬元暗股投資壬○
    ○，因受壬○○之邀出面協調賠償事宜，並無恐嚇行為，至起訴書所載言語，係
    伊對子○○所言等語。經查：
    （一）被告丑○○確實因所經營之中麗紡織廠於民國八十八年四月三日零時許，
          遭告訴人卯○○所經營之色高公司失火延燒事宜，主動向桃園縣八德市調
          解委員會聲請調解，並分別於八十八年四月二十三日、同年六月二十三日
          、七月十三日定期調解，除最後一次外，告訴人卯○○均有到場。調解不
          成後，雙方再約於桃園縣八德市麥當勞餐廳，由卯○○及其他四位股東出
          面與被告丑○○協調，仍無結果，嗣後再約於桃園縣龜山鄉麥當勞餐廳，
          亦無結論，告訴人卯○○即透過渠姊夫李茂程請求龜山鄉鄉民代表會主席
          子○○出面協調，業據告訴人卯○○陳述甚明（見本院八十九年八月十四
          日審理筆錄），核與證人李茂程、子○○證述情節相符，復有桃園縣八德
          市調解委員會調解不成立證明書一份在卷可按，顯見雙方間就損失賠償部
      分業已進行多次協調。
    （二）又被告丑○○於調解之初即認為告訴人卯○○需賠償其財物損失，並於火
          災後二星期左右（八十八年四月二十日），即命證人即中麗公司工務陳百
          可就公司損失作成估價單，其中所載損失金額為四千四百四十五萬二千四
          百五十元，業據證人辛○○陳述明確（見本院八十九年五月二十三日審理
          筆錄），並有估價單一紙附卷可稽。而嗣於雙方調解時，被告丑○○均以
          該金額據為協調依據，亦曾提出該估價單憑供告訴人股東參考，並為告訴
          人卯○○所是認。又告訴人卯○○所經營之色高公司因本件火災延燒之刑
          事責任問題，先於八十八年八月三十一日經台灣桃園地方法院檢察署檢察
          官，以八十八年度偵字第八七五五號處分不起訴，因被告（即該案告訴人
          ）丑○○不服，聲請再議，嗣經台灣高等法院檢察署檢察官發回續行偵查
          ，再經台灣桃園地方法院檢察署檢察官於八十九年六月二十二日，以八十
          九年偵續字第二九號仍為不起訴處分確定，但該不起訴處分書中亦同時載
          明「至告訴人丑○○之中麗公司因被告卯○○對工廠管理有疏失，以致遭
  火災波及延燒受有損害，然刑法並未對過失毀損設有處罰規定，故本件告
          訴人所受損害應循民事途徑解決」等語。是以，告訴人卯○○就色高公司
          失火延燒中麗公司之責任，容有爭議餘地，參以被告丑○○不憚其煩多次
          與告訴人廖顯協調，並提出估價單資為憑據等情，堪認被告丑○○主觀上
          係基於行使求償權利之意思無訛。
    （三）告訴人卯○○於本院審理中雖指稱被告丑○○於八十八年六月份某次電話
          中曾向其恐嚇稱：「你如果不解決的話，我花一百萬請人送你回老家」，
          惟於警訊中則稱上開言詞係於協調會中所言（見偵查卷第二十三頁），渠
          等上開所述已有瑕疵。訊據被告丑○○則堅決否認上情，且核無其他證據
          足資佐證，尚難遽為被告不利之論斷。至告訴人卯○○另於警訊中提及被
          告丑○○於八十八年七月間，向其恫稱：「你如果不賠償的話，我的朋友
          會處理，你小心一點！」等語，惟於本院審理中則稱：被告丑○○係說他
          要請他朋友出面協調，但沒有辦法確定是否有講「你小心點」這句話等語
          ，並稱：當時被告丑○○講這些話之目的，係為了催促其趕快處理，並未
        限定期限等語（見本院八十九年八月十四日審理筆錄），是以，尚難遽認
          被告丑○○有何恐嚇之言行。
    （四）復查，告訴人卯○○嗣於八十八年十一月間透過其姊夫李茂程請求龜山鄉
          鄉民代表會主席子○○出面協調，並未提及有被脅迫、恐嚇情事，嗣由證
          人子○○約定雙方於同年十二月三日在代表會主席辦公室協調，又因中麗
          公司股東即被告壬○○與被告午○○熟識，被告午○○復與證人子○○素
          有交誼，再邀請與證人子○○同有交誼之辰○○共同參與協調，此外，黃
          保來因出資一百萬元投資壬○○暗股，並與證人子○○熟識，亦受邀參與
          協調等情，業據證人李茂程、子○○、證人即被告寅○○妻子巳○○證述
          甚詳，證人子○○並稱：「（協調時兩千五百萬如何決定？）那天廖有說
          到二千萬，對方說損失有四千多萬元，後來我協調結果廖有說股東一人出
          五百萬元，當天有達成協議，約定十二月十日付現金兩百萬元及三佰萬元
          支票」、「（十二月三日二千五百萬元，有無參與意見？）我有叫廖加一
          點，後來他自己說二千五百萬元」等語（見本院八十九年五月二十三日審
          理筆錄）。又十二月三日當天之協調情形，復據告訴人卯○○自陳：進去
          時他們都很客氣；午○○有說是子○○請來做「公親」的；辰○○都沒有
          講話；他們有說一個股東五百萬，我的部分先賠償，其他股東他們自己去
          要，這次他們態度都還好，因為子○○在旁邊等語。又對於本院詢及被告
          寅○○有無對其恫稱：「你是好運沒被我逮到，不然你就知死（台語）！
          」等語時，答稱：不確定（見本院八十九年八月十四日審理筆錄），核與
          證人子○○證稱：上開言語係被告寅○○與伊之對話，因之前有一位退休
          警察代表卯○○來，態度不好，寅○○才對其抱怨等語屬實（見本院八十
          九年五月二十三日審理筆錄）。再告訴人卯○○對於本院詢問被告午○○
          有無對其恫稱：「五個股東每人要拿出五百萬元，如果拿不出來，我會一
          個一個去討，那時要討四千五百萬元」等語，其答稱：他語氣平和，但不
          確定是午○○說的，其他人在旁邊聽，都沒有插嘴等語（見本院八十九年
          八月十四日審理筆錄），惟觀諸告訴人所提出之錄音帶譯文所載，被告賴
          甫林係曰：「你們五個股東，你們就按照股份去講，那樣一個人要五百（
          萬）左右」，衡諸一般社會常情，難認有何恐嚇意涵。是以，綜觀被告等
          人上開陳述內容可知，渠等之對話均係對於火災延燒之賠償內容進行協調
          及談判，並未見被告等究竟有何具體恐嚇告訴人之犯罪行為，矧被告等人
          苟有恐嚇取財之犯意，怎可能再邀請與本案無直接關係之證人呂理木、蘇
          勝雄二人到場，資為渠等恐嚇取財犯行之證人？
    （五）至告訴人卯○○雖稱：伊因覺得被告等人均係幫被告丑○○講話，覺得被
          告等人半軟半硬，伊不敢反駁，伊會害怕等語。然查，告訴人自陳伊係因
          當時處境覺得孤立，才會覺得被告等人「半軟半硬」等語（見本院八十九
          年八月十四日審理筆錄），惟按本次協調係由告訴人卯○○主動請求證人
          子○○出面居間協調，衡情證人子○○當無偏頗之虞，而被告午○○、蔣
          佩廉、寅○○均與證人子○○熟識，亦不致於對子○○之委託人即卯○○
          有何侵害犯行，而被告午○○復於協調之始即表明係應證人子○○之邀，
          前來擔任「公親」，及當天被告等人都很客氣、態度還好等情業據告訴人
          自承無訛，況且協調地點係在龜山鄉代表會主席辦公室，理論上對雙方而
          言當屬適當之折衝處所。再觀諸當日協調會後，告訴人卯○○打電話給證
          人即其姊夫李茂程時，並稱：都已談好了等語，李茂程即應證人子○○之
          邀前往與被告壬○○、辰○○、午○○、寅○○等人聚餐（見本院八十九
          年八月十五日審理筆錄中證人李茂程證言）等情以觀，實難僅依告訴人內
          心有孤立感、害怕之感覺，即謂被告等人之言行有何恐嚇意涵。亦即被害
          人之畏懼感實來自於其內心之孤立無援感覺，核與被告等人之言行無關。
    （六）綜上所述，被告丑○○與告訴人卯○○間既有損害賠償之債務糾紛，則被
          告等人是否有為自己不法所有之意圖，即不無可疑。況在協調、談判過程
          中難免會因立場之不同，而互有堅持或爭執，恐難僅憑此種爭執或堅持即
          認被告等涉有恐嚇取財犯嫌。且觀諸告訴人所指訴之被告言詞及提出之錄
          音帶譯文內容，也未見被告等人有何具體恐嚇取財之內容。是告訴人所指
          訴之事實尚屬無從證明。此外，復查無其他具體事證足資證明被告等涉有
          起訴意旨所指之恐嚇取財罪嫌，應認無法證明被告五人犯罪，揆諸首揭法
          文意旨，應為被告丑○○、壬○○、辰○○、午○○、寅○○均無罪之諭
          知。至被告丑○○就本件單純火災賠償民事糾紛，不思依循法律正途解決
          ，竟多次以至告訴人家中按門鈴方式騷擾，遊走法律邊緣，尚有未洽，附
          此敘明。
據上論斷，應依刑事訴訟法第三百零一條第一項，判決如主文。
本案經檢察官何祖舜到庭執行職務
中      華      民      國    八十九    年      十      月      二      日
                                      臺灣桃園地方法院刑事第一庭
                                          法  官   陳永來
右正本證明與原本無異。
如不服本判決，應於判決送達後十日內向本院提出上訴狀( 應附繕本 )，上訴於
臺灣高等法院。
                                          書記官   洪明媚
中        華        民        國   八十九   年   十   月    二    日


司法院資訊處製作；財團法人民間司法改革基金會備份。
